臺灣雲林地方法院刑事判決　　　　　　　　　　　　　九十二年度訴字第六六六號
　　公　訴　人　臺灣雲林地方法院檢察署檢察官
　　被　　　告　丙○○
右列被告因偽造文書案件，經檢察官提起公訴（九十二年度撤緩偵字第四號），被告
就被訴事實為有罪之陳述，經本院合議庭裁定依簡式審判程序審理，本院判決如左：
    主  文
丙○○連續行使偽造私文書，足以生損害於他人，處有期徒刑伍月，如易科罰金，以
佰元折算壹日。
    事  實
一、丙○○於民國八十九年五月、十一月日間分別召集鄰坊共組互助會，八十九年五
    月二十日召集會員二十六會（不含會首），會期自八十九年五月二十日起至九十
    一年七月二十日止，每會新台幣（下同）三萬元，採內標制，每月二十日晚上八
    時在丙○○位於雲林縣西螺鎮○○里○○○路一四三巷二五號住處開標（以下稱
    甲會）；八十九年十一月五日召集會員二十一會（不含會首），會期自八十九年
    十一月五日起至九十一年八月五日止，每會三萬元，採內標制，約定每月五日在
    同址開標（以下稱乙會）。詎其因資金週轉不靈，竟基於為自己不法所有之概括
    犯意，連續利用會員未親自到場投標及以電話寄標之機會，在甲會互助會已開標
    半數之九十年六月起至尚餘七會活會（不含冒標部分）之九十一年一月止（公訴
    人誤載為不詳期日起）之不詳月份之每月二十日開標日（推算冒標第十七、十八
    、十九會為最有利於被告，詳後述），偽造廖清池、林炳康、廖坤明等三位（公
    訴人誤載為乙○○、廖清池、蔡坤興、林炳康、鄭文超等五位）會員之標單，及
    在乙會互助會已開標半數之九十年九月起至尚餘五會活會（不含冒標部分）之九
    十一年三月止（公訴人誤載為不詳期日起）之不詳月份之每月五日開標日（推算
    冒標第十二、十三、十四、十五、十六會為最有利於被告，詳後述），偽造廖清
    池、林秀美、羅文國、廖坤明、陳清尤等五位（公訴人誤載為乙○○、廖清池、
    余聯輝、林秀美、羅文國等五位，按：被告於偵查中稱余聯輝有冒標，但未列入
    活會清償名單內，詳後述）會員之標單，填寫上開會員之名字及三千元至三千五
    百元間不等之投標金額（公訴人誤載為不詳投標金額），並分別於上開互助會之
    開標日，持以提示予其他會員藉以行使，分別向各活會員佯稱係上開會員得標，
    致使甲會、乙會之其他活會會員因而陷於錯誤，而交付會款，分別在甲會詐得七
    十一萬五千五百元、乙會詐得一百零六萬元，共計一百七十七萬五千五百元（詳
    見附表所載），均足生損害於上開各被冒標會員及當時尚未得標之活會會員，丙
    ○○冒標完畢後即將偽造之標單丟棄，嗣於九十一年四月間因無力支付會款突然
    宣告停止標會，並通知會員開協調會時，參與甲、乙會各二會之會員乙○○等人
    始知上情。
二、案經乙○○訴由雲林縣警察局西螺分局報請臺灣雲林地方法院檢察署檢察官偵查
    ，為緩起訴處分後，因丙○○未遵該緩起訴處分命令，依乙○○聲請，撤銷該緩
    起訴處分後偵查起訴。
    理  由
一、本件被告丙○○所犯為死刑、無期徒刑、最輕本刑三年以上有期徒刑及高等法院
    管轄第一審案件以外之罪，並經被告於準備程序進行中，就前揭被訴事實為有罪
    之陳述，經法官告知簡式審判程序之旨，並聽取公訴人、被告之意見後，合議庭
    認為適宜，依刑事訴訟法第二百七十三條之一第一項之規定，裁定進行簡式審判
    程序，合先敘明。
二、訊據被告丙○○對於右揭事實坦承不諱，核與證人乙○○、鄭文超、陳榮作、廖
    麗卿、蔡坤興等人之證述情節大致相符，且有互助會會單、協調會後結算清單各
    二紙，及協調會通知單一件在卷可參，被告自白堪認與事實相符，其犯行堪以認
    定，應依法論科。惟被告於偵查時雖供稱甲、乙會各冒標五會，乙會中之「余聯
    輝」亦有冒標之情（詳見九十一年偵字第四０七三號案卷第三十三頁），然其於
    本院審理時卻供稱：甲會冒標三、四會、乙會冒標五會等語（見本院卷第二十七
    頁反面），依被告於本院供述及被告於偵查時所提之協調會後結算清單名冊比對
    ，公訴人所指之「余聯輝」有冒標之情，卻未列入活會清償名單內，此說法與事
    實顯有出入，足認被告偵查中所述與事實不符，又依罪疑有利於被告原則，再比
    對被告協調會後結算清單名冊，被告於本院所述應較接近事實，被告冒標甲會三
    會，冒標乙會有五會之情，堪以認定。又被告就冒標會期及投標金額，均已不復
    記憶，依罪疑有利於被告原則，並參酌被告供稱係開標過半數方冒標，停止開標
    時甲、乙會各餘十會活會，亦即甲會冒標三會，不含冒標者，尚有七會活會，以
    尾會之第二十六會往前推算七會，即係以第十九會、第十八會、第十七會為冒標
    會期為最有利於被告，又乙會冒標五會，不含冒標者，尚有五會活會，以尾會之
    二十一會往前推算五會，即係第十六會、第十五會、第十四會、第十三會、第十
    二會為冒標會期為最有利於被告，而關於投標金額部分，被告供稱大概係以三千
    元至三千五百元不等之金額投標，亦以最有利於被告原則，以最高投標金額，即
    向各活會會員收取之最低金額計算，亦即以三千五百元計算為最有利於被告（明
    細詳如附表），附此敘明。
二、按民間互助會之投標單，其上如僅記載投標人之姓名及標金，則依習慣，係表示
    投標人願以該標金為利息標取會款之用意，被告之冒用廖清池、林炳康、廖坤明
    （以上參與甲會）及廖清池、林秀美、羅文國、廖坤明、陳清尤（以上參與乙會
    ）等八人之名義，在標單上書寫其姓名及所出之利息，表示該名義人願出所書利
    息金額標取會款，自係偽造並行使刑法第二百二十條第一項以文書論之私文書，
    其冒簽之姓名，亦不失為偽造署押。被告丙○○意圖為自己不法之所有，冒用附
    表所示會員名義偽造標單標得會款，使被冒名之活會會員及其餘活會會員陷於錯
    誤，如數交付各該期會款，核其所為，係犯刑法第二百十六條、第二百十條、第
    二百二十條第一項之行使偽造以文書論之私文書罪，及同法第三百三十九條第一
    項之詐欺取財罪。其偽造署押為偽造以文書論之私文書（下簡稱偽造私文書）之
    部分行為，不另成罪，偽造私文書而後持以行使，偽造之低度行為應為行使之高
    度行為所吸收，應依行使論擬。被告一次冒標行為同時詐欺數活會會員，為一行
    為觸犯數罪名之同種想像競合犯，應從一重處斷。被告八次行使偽造私文書及詐
    欺犯行，時間緊接，犯罪構成要件均屬相同，顯係各基於概括犯意反覆為之，依
    連續犯規定各以一罪論，並加重其刑。所犯行使偽造私文書罪與詐欺取財罪二罪
    間，有方法、目的之牽連關係，依刑法第五十五條規定，應從一重之行使偽造私
    文書罪處斷。爰審酌被告於財物狀況不佳時卻冒用他人名義標取會款詐得財物近
    二百萬元，誠實不該，然其於停止開標後之九十一年五月八日時主動召集會員提
    出清償方案，就甲、乙會之互助會各為五至八次之清償，但因財務狀況持續惡化
    ，經營生意遭人訛騙，不動產遭法院拍賣，載運蔬果之生財工具車輛亦因無力繳
    付分期而遭銀行取回，身體健康不佳，罹患腸系膜囊腫破裂併急性腹膜炎及敗血
    症，無法工作，健保費及勞保費亦遭催繳，有協調會通知單、還款明細、法院執
    行處通知、財團法人嘉義基督教醫院診斷證明書、雲林縣貨物包裝運送業職業工
    會催繳函等在卷可參，及其於檢察官為緩起訴後雖無法按期清償，惟其於犯罪後
    在偵、審程序時均坦承犯行，並盡力清償被害人所受之損害，其犯後態度尚佳等
    一切情狀，量處如主文所示之刑，並諭知易科罰金之折算標準，以資儆懲。至於
    被告偽造之標單（含其上偽造之署押）並未扣案，且查無任何經濟或留存價值，
    則被告供稱業已丟棄滅失，要屬可信，上開偽造之標單既已滅失，其上偽造「廖
    清池」、「林炳康」、「廖坤明」、「廖清池」、「林秀美」、「羅文國」、「
    廖坤明」、「陳清尤」之署押八枚，亦已不存在，爰不就偽造之標單或單就偽造
    之署押八枚為沒收之諭知，附此敘明。
據上論斷，應依刑事訴訟法第二百七十三條之一第一項、第二百九十九條第一項前段
，刑法五十六條、第二百十六條、第二百十條、第二百二十條第一項、第三百三十九
條第一項、第五十五條、第四十一條第一項，罰金罰鍰提高標準條例第一條前段、第
二條，判決如主文。
本案經檢察官甲○○到庭執行職務
中      華      民      國      九十三      年      三    月    二十二  日
                                       臺灣雲林地方法院刑事第四庭
                                               法  官  李  淑  惠
右正本證明與原本無異
如不服本判決，應於送達後十日內向本院提出上訴狀。（須附繕本）
                                               書記官  徐  基  典
中      華      民      國      九十三      年      三    月    二十二  日
    附  表 ：
┌────┬─────┬─────┬────┬─────────────┐
│冒標會別│冒標會期  │冒標之金額│被冒標者│詐得會款（新台幣）        │
│        │          │（新台幣）│        │                          │
├────┼─────┼─────┼────┼─────────────┤
│甲會（計│至會間│三千元至三│廖清池、│活會×向各活會員收取之金額│
│人，不│（即開標半│千五百元間│林炳康、│(10﹢9﹢8)(00000-0000)    │
│含會首）│數至餘７會│，以三千五│廖坤明。│＝27×26500               │
│        │活會），以│百元計算。│        │＝715500(元)              │
│        │第、、│          │        │                          │
│        │會計算。│          │        │                          │
├────┼─────┼─────┼────┼─────────────┤
│乙會（計│至會間│三千元至三│廖清池、│活會×向各活會員收取之金額│
│人，不│（即開標半│千五百元間│林秀美、│(10﹢9﹢8﹢7﹢6)(00000-000│
│含會首）│數至餘５會│，以三千五│羅文國、│0)                        │
│        │活會），以│百元計算。│廖坤明、│＝40×26500               │
│        │第、、│          │陳清尤。│＝0000000(元)             │
│        │、、│          │        │                          │
│        │會計算。  │          │        │                          │
├────┴─────┴─────┴────┴─────────────┤
│                                  合計為新台幣一百七十七萬五千五百元  │
└───────────────────────────────────┘
附錄論罪法條
刑法第二百十六條(行使偽造變造或登載不實之文書罪)
行使第二百十條至第二百十五條之文書者，依偽造、變造文書或登載不實事項或使登
載不實事項之規定處斷。
刑法第二百十條(偽造變造私文書罪)
偽造、變造私文書，足以生損害於公眾或他人者，處五年以下有期徒刑。
刑法第二百二十條
在紙上或物品上之文字、符號、圖畫、照像，依習慣或特約，足以為表示其用意之證
明者，關於本章及本章以外各罪，以文書論。
錄音、錄影或電磁紀錄，藉機器或電腦之處理所顯示之聲音、影像或符號，足以為表
示其用意之證明者，亦同。
稱電磁紀錄，指以電子、磁性或其他無法以人之知覺直接認識之方式所製成之紀錄，
而供電腦處理之用者。
刑法第三百三十九條(普通詐欺罪)
意圖為自己或第三人不法之所有，以詐術使人將本人或第三人之物交付者，處五年以
下有期徒刑、拘役或科或併科一千元以下罰金。
以前項方法得財產上不法之利益或使第三人得之者，亦同。
前二項之未遂犯罰之。
